臺灣臺北地方法院民事判決　九十一年度訴字第二一○號
　　原　　　告　乙○○
　　被　　　告　甲○○
右當事人間請求塗銷土地所有權移轉登記事件，本院判決如左：
    主    文
被告於民國八十九年九月廿六日就台北市○○區○○段三小段八八之四地號土地應有
部分十分之一所為之所有權移轉登記，應予塗銷。
訴訟費用由被告負擔。
    事  實  及  理  由
一原告起訴主張：
  (一)坐落台北市○○區○○段三小段八八之四地號土地（下稱系爭土地）及其上門牌
    號碼台北市○○區○○街一六六巷十六號二樓房屋，係訴外人即原告之父蕭宏毅
    於民國七十二年間以原告名義購買，登記於原告名下，建物部分原告於七十五年
    十一月間又以買賣名義移轉登記於蕭宏毅名下。兩造婚後因被告一再表示結婚多
    年沒有保障，原告乃於八十年五月間商得蕭宏毅同意，以贈與為原因將該屋所有
    權移轉登記予被告。八十八年八月廿三日兩造因細故發生爭執，被告負氣返回娘
    家居住迄今。因兩造均無維持婚姻關係之意，曾多次就離婚之事進行協商，因被
    告要求原告將系爭土地所有權移轉與伊未獲原告同意而未果。嗣原告在九十年四
    月下旬訴請被告履行同居義務遭敗訴判決，同年十一月被告訴請與原告離婚，原
    告於訴訟中竟發現系爭土地所有權遭被告以偽造文書方式移轉登記於伊名下。
  (二)被告私自持原告所有印鑑章、土地所有權狀等文件申辦土地過戶手續，惟兩造間
    未曾就系爭土地過戶一事作有任何協議，無債權契約及物權契約存在，該移轉登
    記自不生效力，爰依民法第七百六十七條規定，訴請被告塗銷該土地所有權移轉
    登記。
  (三)聲明為：被告於民國八十九年九月廿六日就台北市○○區○○段三小段八八之四
    地號土地應有部分十分之一所為之所有權移轉登記，應予塗銷。
二被告則抗辯：
  (一)八十九年八月份時兩造已經分居，因原告欲至大陸投資需要資金，乃與被告商議
    ，由被告給付原告五十萬元，原告則將系爭土地所有權移轉登記予被告，並將兩
    造所生之子蕭裕元交由被告照料，雙方達成協議後，原告親自交付被告包括身分
    證、土地所有權狀、印鑑章、戶口名簿等文件，授權被告持以辦理過戶手續，被
    告於所有權移轉登記手續完竣後，先交付現金四十五萬元予原告，餘款五萬元則
    委由與原告同住之兩造之女蕭裕華轉交。
  (二)兩造間就系爭土地所有權移轉登記一事既已達成協議，被告依約取得系爭土地所
    有權，於法自有依據，原告主張兩造間債權契約、物權契約均不存在，並非事實
    ，原告並無權訴請被告塗銷系爭土地之所有權移轉登記。
  (三)聲明為：原告之訴駁回。
三兩造為夫妻，於八十八年八月廿三日以後因故分居迄今；系爭土地原為原告所有，
  被告在八十九年九月廿一日獨自持原告所有土地權狀、印鑑章等相關文件，向台北
  市古亭地政事務所申辦所有權移轉登記手續，該土地所有權於同年九月廿六日登記
  於被告名下等事實，為兩造所同認，並有土地登記申請書、土地登記謄本等件在卷
  可稽，均堪信為真正。
四原告主張兩造間就系爭土地所有權移轉一事，並未成立債權契約及物權契約，乃係
  被告偷取其所有之印鑑章、土地所有權狀，偽造土地贈與所有權移轉契約書、土地
  登記申請書等文件據以申辦過戶手續等語，被告則對各該過戶所需文件均由伊親筆
  書寫，並持原告所有印鑑章蓋用其上等事實坦認無訛，惟辯稱兩造對土地過戶一事
  已達成協議，印鑑章及所有權狀乃原告親自交付，並授權伊持該等文件辦理過戶手
  續等語，按相關過戶文件上原告之簽名、印文既均為被告所寫、所蓋用，依舉證責
  任分配之法則，應由被告對兩造就土地過戶一事達成協議、伊業獲原告授權使用印
  鑑章、申辦土地過戶手續等事，盡舉證責任。經查：
  (一)被告辯稱兩造針對土地過戶一事達成協議、原告親交過戶所需文件一節，伊自承
    並無他人知悉此事，僅有兩造所生之女蕭裕華於被告依約交付原告四十五萬元時
    在場等語（見本院九十一年二月廿六日言詞辯論筆錄）。惟蕭裕華到庭證稱，確
    曾代被告轉交五萬元予原告，但並未見過被告交付原告金錢等語（見本院九十一
    年三月十五日言詞辯論筆錄），是以尚未能遽認被告所辯屬實。而蕭裕華雖另證
    稱曾聽聞原告欲以半棟房子、印章向被告換取五十萬元等語，然此事係被告所告
    知，且蕭裕華亦稱曾聽原告轉述，被告回家偷拿印章辦土地轉讓等情，顯見兩造
    於訴訟外，均曾各自以對己有利之情節轉知蕭裕華，對兩造是否曾就土地過戶一
    事達成協議，被告是否依約給付五十萬元等情，蕭裕華並未親自見聞，是其所為
    證述，均不足做成對兩造有利之認定。
  (二)另觀之被告於申辦土地過戶手續時所提出之土地贈與所有權移轉契約書，其上填
    載系爭土地價值為二百五十五萬一千五百二十元，而被告係稱兩造以五十萬元達
    成土地過戶協議，兩者相較，價值顯不相當，原告是否確以賤價將系爭土地讓與
    被告，亦非無疑。
  (三)又原告主張系爭土地為原告之父在兩造婚前出資購置，登記在其名下，被告對此
    並不爭執，而觀諸原告於九十年四月十一日寄發予被告，要求被告返家履行同居
    義務之存證信函，其上記載：「：：：經本人再三要求台端返家：：：然台端始
    終相應不理：：：更甚者，竟要以獲得長輩所留而非自己能力所擁有的財產做為
    談判要脅的籌碼：：：」等語，足見斯時兩造對系爭土地應否移轉登記予被告一
    事仍有歧見，而系爭土地是在八十九年九月廿六日即登記為被告所有，是以原告
    所稱其至九十年十一月以後方查知系爭土地遭過戶至被告名下一事，應非虛妄，
    堪予採信。
  (四)綜上，被告未能舉證證明兩造確就系爭土地過戶一事達成協議，而有移轉土地所
    有權之合意，則兩造間針對系爭土地所有權移轉予被告一節，並無債權契約、物
    權契約存在，洵堪認定。
五按所有人對於妨害其所有權者，得請求除去之，民法第七百六十七條中段定有明文
  。兩造針對系爭土地所有權移轉一事既未成立債權契約、物權契約，則系爭土地移
  轉登記予被告，業已妨害原告之所有權，從而，原告訴請被告應將該土地所有權移
  轉登記塗銷，於法有據，應予准許。
六本件判決基礎已臻明確，兩造其餘攻擊防禦方法及舉證，核與判決結果無影響，爰
  不再一一論列，併予敘明。
據上論結，原告之訴為有理由，依民事訴訟法第七十八條，判決如主文。
中　　　華　　　民　　　國　　九十一　　年　　　五　　　月　　二十一　　日
                                            民事第二庭法      官　陳婷玉
右為正本係照原本作成
如對本判決上訴，須於判決送達後廿日內向本院提出上訴狀
中　　　華　　　民　　　國　　九十一　　年　　　二　　　月　　二十一　　日
　　　　　　　　　　　　　　　　　　　　　　　　　　　法院書記官　王  儀
